【裁判字號】    99,家訴,230
【裁判日期】    990913
【裁判案由】    確認遺囑真正
【裁判全文】
臺灣臺中地方法院民事判決             99年度家訴字第230號
原      告  乙○○
被      告  行政院國軍退除役官兵輔導委員會臺中縣榮民服務
            處
法定代理人  錢景瑜
訴訟代理人  甲○○
上列當事人間請求確認遺囑真正事件，於民國99年8月30日言詞
辯論終結，本院判決如下：
    主      文
確認被繼承人萬友根於民國89年11月4日所立如附件所示之代筆
遺囑為真正。
訴訟費用由被告負擔。
    事實及理由
壹、原告主張：訴外人萬友根為退除役官兵（榮民），已逝世，
    而由被告為其法定遺產管理人。然其生前所立代筆遺囑內容
    ，將其身後財產均歸原告取得。然被告不發還萬友根之遺產
    ，致原告在私法上之地位有受侵害之虞，爰請求確認系爭遺
    囑為真正。並聲明：求為判決如主文所示。
貳、被告則以：
一、系爭遺囑為民國89年11月4日所書立，其書立經過如何？於
    何處書立？除見證人外是否尚有其他人在場？
二、本件見證人係由誰指定？與原告及萬友根有何種關係？萬友
    根當時意識如何？
三、本件見證人兼筆記宣讀講解人童長春之簽名，於萬友根留存
    之遺囑簽名2次，與原告所提之遺囑簽名1次不同？
四、立遺囑人萬友根是否為本人親自簽名蓋章？與被告所保留之
    單身榮民親屬關係表中萬友根本人簽名筆跡不同？
五、前開遺囑屬私文書，應由原告舉證證明其真正等語，資為抗
    辯。
六、並聲明：（一）原告之訴駁回。（二）訴訟費用由原告負擔
    。
參、得心證之理由
一、按確認法律關係之訴，非原告有即受確認判決之法律上利益
    者，不得提起之；確認證書真偽或為法律關係基礎事實存否
    之訴，亦同，民事訴訟法第247條著有明文。次按代筆遺囑
    ，由遺囑人指定三人以上之見證人，由遺囑人口述遺囑意旨
    ，使見證人中之一人筆記、宣讀、講解，經遺囑人認可後，
    記明年、月、日，及代筆人之姓名，由見證人全體及遺囑人
    同行簽名，遺囑人不能簽名者，應按指印代之，民法第1194
    條定有明文。查：
（一）萬友根於96年4月25日逝世，而因其繼承人有無不明，被
      告依臺灣地區與大陸地區人民關係條例第66條、退除役官
      兵無人繼承遺產管理辦法第68條等規定，為萬友根之法定
      遺產管理人等事實，為兩造所不爭，並經本院調取本院96
      年度家催字第140號卷核閱無誤，自堪信為真實。
（二）系爭代筆遺囑，由遺囑人萬友根指定童長春、徐作能、劉
      有根為見證人，而由遺囑人萬友根口述遺囑意旨，使童長
      春筆記、宣讀、講解，經遺囑人萬友根認可；並記明係89
      年11月4日，及代筆人為童長春，由前開見證人全體及遺
      囑人同行簽名於前開遺囑等事實，有代筆遺囑在卷可證，
      並經證人童長春、徐作能結證明確，亦堪信為真實。
（三）而被告曾發函予原告表示系爭代筆遺囑無法判定真偽與查
      證，亦有被告99年5月11日中縣處善字第0990002592號書
      函在卷可證。且系爭遺囑載明遺囑人萬友根之遺產由本件
      原告繼承，亦有前開遺囑可憑。從而，本件原告因系爭遺
      囑之真正不明確，致原告在法律上之地位有受侵害之危險
      ，即原告是否為萬友根之受遺贈人之私法上之地位有受侵
      害之危險，而此種不安之狀態，得以對於被告之確認判決
      除去，是原告自有即受確認判決之法律上之利益。
（四）綜上所述，原告主張如附件所示之代筆遺囑為真正，自屬
      有據，其請求確認前開代筆遺囑為真正，為有理由，應予
      准許。
二、本件事證已臻明確，兩造所為之其他主張，陳述並所提之證
    據，經審酌後，認均與本件之結論無礙，不再一一論述；與
    本件訴訟標的價額為新臺幣282549元，致本件訴訟適用簡易
    訴訟程序，兩造對此亦無爭執（見本院99年7月27日言詞辯
    論筆錄），均併予敘明。
肆、訴訟費用負擔之依據：民事訴訟法第78條。
中    華    民    國    99    年     9    月    13    日
                    家事法庭    法  官  陳和
以上正本係照原本作成。
如對本判決上訴，須於判決送達後20日之不變期間內，向本院提
出上訴狀。
中    華    民    國    99    年     9    月    13    日
                                書記官  薛淑玲

司法院資訊處製作；財團法人民間司法改革基金會備份。
